臺灣高等法院臺南分院民事判決
110年度上字第266號
上  訴  人  林義榮  
被上訴人    黃清烈  
訴訟代理人  黃俊豪  
上列當事人間請求刊登道歉啟事事件，上訴人對於中華民國110
年9月24日臺灣臺南地方法院110年度訴字第515號第一審判決提
起上訴，本院於111年1月19日言詞辯論終結，判決如下：
    主  文
上訴駁回。
第二審訴訟費用由上訴人負擔。
    事實及理由
一、上訴人主張：兩造為居住在門牌號碼臺南市○○區○○路0段00
    巷00弄0號（上訴人房屋）及00號（被上訴人房屋）之鄰居
    ，因房屋界址及屋簷雨水注入問題，經常發生衝突。兩造於
    民國（下同）108年3月29日下午4時16分，在上開住處之巷
    道發生爭執，被上訴人竟趁上訴人轉身返回住所之際，持其
    門口污水桶朝上訴人潑灑，致上訴人身體及衣物均遭潑濕。
    被上訴人上開行為顯然要讓上訴人難堪，且足以貶損上訴人
    之名譽權，構成故意不法侵害上訴人之名譽權，且情節重大
    ，前經臺灣臺南地方法院（下稱臺南地院）以109年度簡上
    字第283號民事判決（下稱前案），命被上訴人應賠償上訴
    人非財產上損害新臺幣（下同）3,000元及法定遲延利息確
    定在案。上訴人於前案起訴時，未請求被上訴人應公開道歉
    ，然被上訴人另提起訴訟，即臺南地院109年度訴字1382號
    、鈞院110年度上字第44號返還不當得利等事件（下稱另案
    ），竟併請求上訴人應刊登道歉啟事，並經一審判決准許在
    案，故上訴人亦比照另案，依民法第195條第1項後段規定，
    提起本件訴訟，請求被上訴人應於其住處門口張貼如附件所
    示之道歉啟事。原審為上訴人敗訴之判決，上訴人聲明不服
    ，提起上訴。上訴聲明：㈠原判決廢棄。㈡被上訴人應將如附
    件所示之道歉啟事張貼於臺南市○○區○○路0段00巷00弄00號
    。
二、被上訴人抗辯：其對108年3月29日之魯莽行為，已使用對講
    機向上訴人道歉，被上訴人之子亦於隔日持禮盒當面向上訴
    人致歉，當時已獲上訴人諒解，距另案起訴事隔1年多，上
    訴人才又提起本件訴訟。因上訴人長期從頂樓潑水製造噪音
    干擾，被上訴人多次勸告不止，一時氣憤才對上訴人潑水，
    目的僅在表達不滿，並非在損害上訴人之人格，亦無傷及上
    訴人身體，前案二審判決被上訴人敗訴，被上訴人已尊重司
    法判決。反觀上訴人於前案勝訴後，再提起本件訴訟請求被
    上訴人張貼道歉啟事，已重複起訴，違反一事不再理。且上
    訴人於兩造其他訴訟中，以苛薄惡毒之言詞攻擊或影射被上
    訴人，又常年濫用法律扶助資源，多年來動輒興訟對付第三
    人，造成司法資源嚴重浪費，更善於利用司法作為打擊手段
    ，致被上訴人身心疲憊，更罹患憂鬱症，再提告本件顯屬惡
    意，應已濫訴，應依法裁罰。再上訴人於前案獲勝訴判決，
    精神慰撫金已足填補其名譽之損害，前案判決書亦可於網路
    公開查閱，被上訴人與被上訴人之子復已數次登門向上訴人
    表達歉意，應無再刊登道歉啟事之必要，且此將侵害被上訴
    人之不表意自由，逾越回復名譽之必要性等語。答辯聲明：
    上訴駁回。
三、本件經依民事訴訟法第463條準用同法第270條之1第1項第3
    款規定，整理並協議簡化爭點後，確認兩造不爭執及爭執事
    項如下：
  不爭執事項
    ㈠被上訴人於108年3月29日在兩造住處巷道間，對上訴人潑
      水，上訴人提起前案，請求被上訴人賠償，業經台南地院
      109年度簡上字第283號判決被上訴人應賠償3,000元確定
      （原審卷第17-24頁）。
    ㈡上訴人係以前案之同一事實，依民法第195第1項後段規定
      ，提起本件訴訟，請求被上訴人張貼道歉啟事。
　爭執事項
  　㈠程序事項：
      上訴人提起本件訴訟，是否重複起訴？有無違反一事不再
      理？
    ㈡實體事項：
      上訴人依民法第184條第1項前段、第195第1項後段規定，
      請求被上訴人於住處門口張貼道歉啟事，有無理由？是否
      為回復名譽之適當處分？
四、得心證之理由
　㈠按除別有規定外，確定之終局判決就經裁判之訴訟標的，有
    既判力，民事訴訟法第400條第1項定有明文。又原告之訴，
    其訴訟標的為確定判決之效力所及者，依同法第249條第1項
    第7 款規定，法院固應以裁定駁回之。惟所謂訴訟標的，係
    指定私權所主張或不認之法律關係，欲法院對之加以裁判者
    而言。查上訴人於前案係主張被上訴人因潑水造成其身體、
    人格法益被侵害，向被上訴人請求73,000元之損害賠償，經
    臺南地院109年度簡上字第283號判命被上訴人給付3,000元
    確定（原審卷第17-18頁），而上訴人於前案請求追加張貼
    道歉啟事部分，經臺南地院以追加不合法駁回，有駁回裁定
    在卷（原審卷第15-16頁），是前案上訴人請求刊登道歉啟
    事部分，未經法院審理、判決，依前開說明，並非前案既判
    力所及，上訴人提起本件訴訟，非重複起訴，先予敘明。
　㈡按不法侵害他人之身體、健康、名譽、自由、信用、隱私、
    貞操，或不法侵害其他人格法益而情節重大者，被害人雖非
    財產上之損害，亦得請求賠償相當之金額。其名譽被侵害者
    ，並得請求回復名譽之適當處分。民法第195條第1項定有明
    文。又該條項後段所謂回復名譽適當之處分，係指該處分在
    客觀上足以回復被害人之名譽且屬必要者而言。故於侵害名
    譽權事件，倘被害人請求法院以命加害人刊登道歉啟事之方
    式回復其名譽，因已涉及加害人不表意自由之限制，法院自
    應在被害人聲明之範圍內，妥為權衡侵害名譽情節之輕重、
    當事人之身分及經濟狀況、道歉內容是否涉及自我羞辱或有
    損人性尊嚴、時空環境背景等各項因素，倘認非以道歉方式
    不足以回復被害人之名譽時，始得認為有此必要性，而命加
    害人道歉。
　㈢經查：
　  1.被上訴人因於108年3月29日在其住處門口前向上訴人潑灑
      污水，致上訴人身體及衣物均遭潑濕，構成故意不法侵害
      上訴人之名譽權，經前案審酌兩造之身分地位、經濟狀況
      及被上訴人不法侵害行為程度等一切情狀，判決命被上訴
      人應賠償上訴人非財產上損害3,000元確定等情，為兩造
      所不爭執，並經本院調取前案判決及卷宗核閱明確，自堪
      認定。
    2.上訴人以前案之相同事實，主張被上訴人在兩造住處前巷
      道間對其潑灑污水，使不特定人得共見共聞，足以貶損其
      在社會上之評價等情詞，另依民法第195條第1項後段規定
      ，請求被上訴人應在其住處前明顯處張貼如附件之道歉啟
      事。然查，被上訴人之潑水行為，乃瞬間即止之動作，既
      非持續，亦無散播於眾之可能，自無以道歉啟事澄清之必
      要。且前案經判命被上訴人賠償3,000元確定，前案之裁
      判書內容，於裁判書檢索網站公開可供不特定公眾閱覽，
      已足使一般大眾知悉被上訴人對上訴人潑水係侵權行為，
      故法院判決應予賠償，是認上訴人因被上訴人潑水所受損
      害，以前案判決所命賠償之精神慰撫金已足填補，無另為
      公開道歉之必要。上訴人本件再請求被上訴人於住處張貼
      如附件所示之道歉啟事，自無必要，不應准許。
  ㈣被上訴人另抗辯上訴人提起本件訴訟，係屬濫訴，應予裁罰
    等情。按起訴基於惡意、不當目的或有重大過失，且事實上
    或法律上之主張欠缺合理依據，法院應以裁定駁回之，民事
    訴訟法第249條第1項第8款固有明文，而得依第249條之1第1
    項規定予以罰鍰，惟第249條第1項第8款之立法理由以：「
    原告起訴所主張之事實或法律關係，倘於客觀上並無合理依
    據，且其主觀上係基於惡意、不當目的，例如為騷擾被告、
    法院，或延滯、阻礙被告行使權利；抑或一般人施以普通注
    意即可知所訴無據，而有重大過失，類此情形，堪認係屬濫
    訴。...為維被告權益及合理利用司法資源，應將不得為該
    濫訴列為訴訟要件。」是構成濫訴須兼具客觀上無合理依據
    及主觀上基於惡意之要件。本件上訴人雖以同一事實，於前
    案請求損害賠償，於本件請求回復名譽之道歉啟事，其主張
    之法律關係為民法第195條第1項後段，客觀上尚非「無合理
    依據」，與濫訴之客觀要件不符。至於上訴人提起之其他多
    件訴訟，是否符合濫訴要件，應另依各該情形判斷，與本件
    無涉，附此敘明。
五、綜上所述，上訴人依民法第184條第1項前段、第195條第1項
    後段之規定，請求被上訴人於其住處張貼如附件所示之道歉
    啟事，不應准許。從而，原審所為上訴人敗訴之判決，並無
    不合。上訴論旨指摘原判決不當，求予廢棄改判，為無理由
    ，應駁回其上訴。
六、本件事證已臻明確，兩造其餘之攻擊或防禦方法及所用之證
    據，經本院斟酌後，認為均不足以影響本判決之結果，爰不
    逐一論列，附此敘明。
七、據上論結，本件上訴為無理由，依民事訴訟法第449條第1項
    、第78條，判決如主文。
中　　華　　民　　國　　111 　年　　2 　　月　　11　　日
                  民事第一庭    審判長法　官  翁金緞

                                      法  官  黃瑪玲

                                      法  官  蔡孟珊  
上為正本係照原本作成。
上訴人如不服本判決，應於收受送達後20日內向本院提出上訴書
狀，其未表明上訴理由者，應於提出上訴後20日內向本院補提出
理由書狀（均須按他造當事人之人數附繕本），上訴時應提出委
任律師或具有律師資格之人之委任狀；委任有律師資格者，另應
附具律師資格證書及釋明委任人與受任人有民事訴訟法第466條
之1第1項但書或第2項（詳附註）所定關係之釋明文書影本。如
委任律師提起上訴者，應一併繳納上訴審裁判費。
被上訴人不得上訴。
中　　華　　民　　國　　111 　年　　2 　　月　　11　　日

                                      書記官  徐振玉
【附註】
民事訴訟法第466條之1：
⑴對於第二審判決上訴，上訴人應委任律師為訴訟代理人。但上
  訴人或其法定代理人具有律師資格者，不在此限。
⑵上訴人之配偶、三親等內之血親、二親等內之姻親，或上訴人
  為法人、中央或地方機關時，其所屬專任人員具有律師資格並
  經法院認為適當者，亦得為第三審訴訟代理人。
民事訴訟法第466條之2第1項：
上訴人無資力委任訴訟代理人者，得依訴訟救助之規定，聲請第
三審法院為之選任律師為其訴訟代理人。  
　　　　　　　　　　　　　　　　　　　　　
　　　　　　　　　　　　　　　　　　　　　
附件：（張貼於臺南市○○區○○路0段00巷00弄00號）
公告方式          如聯合報紙尺寸、電腦打字大小與紙張相配合。                          公告內容                                      本人乙○○前於108.03.29日在甲○○住屋前潑襲污水，致弄濕甲○○身體無訛，經法院判決認定有損害甲○○名譽權，本人對此深感抱歉，特此鄭重道歉。